臺灣桃園地方法院民事判決
110年度簡上字第164號
上  訴  人  
即被上訴人  中國信託商業銀行股份有限公司


法定代理人  利明献  
訴訟代理人  梁懷德  
            顏孝辰  
上  訴  人
即被上訴人  曾彥智  
訴訟代理人  曾昆忠  
上列當事人間請求清償債務事件，兩造對於中華民國110年3月31
日本院桃園簡易庭109年度桃簡字第1291號判決均提起上訴，本
院於111年4月21日言詞辯論終結，判決如下：
    主      文
原判決關於駁回中國信託商業銀行股份有限公司後開第二項之訴
部分，暨訴訟費用之裁判均廢棄。
上開廢棄部分，甲○○應再給付中國信託商業銀行股份有限公司新
臺幣貳拾伍萬元，及自民國一０九年二月十六日起至清償日止，
按週年利率百分之七點零四計算之利息。
甲○○之上訴駁回。
第一、二審訴訟費用均由甲○○負擔。
    事實及理由
一、中國信託（上訴人即被上訴人中國信託商業銀行股份有限公
    司，下稱中國信託）起訴主張：甲○○（上訴人即被上訴人，
    下稱甲○○）前向中國信託申請信用卡使用，約定甲○○得持該
    信用卡於特約商店簽帳消費，惟應於當期繳款截止日前全部
    清償，或以循環信用方式繳付最低應繳金額，逾期清償者，
    除喪失期限利益，視為全部到期外，並應依約給付按年息7.
    04%計算之利息。詎甲○○未依約繳款，依約視為債務全部到
    期，至民國109年2月15日止，尚積欠中國信託新臺幣（下同
    ）257,041元，其中255,190元及自109年2月16日起至清償日
    止，按年息7.04%之利息。甲○○刷卡時，中國信託之客服人
    員有向其確認，其本人同意授權給付，其不能事後再撤銷委
    託付款，如此會造成道德風險，爰依信用卡契約之法律關係
    提起本件訴訟等語。並聲明：甲○○應給付中國信託257,041
    元，及其中255,190元自109年2月16日起至清償日止，按年
    息7.04%之利息。
二、甲○○則以：對於108 年7 月6 日的三筆（12萬、5 萬、8 萬
    ），於新竹OK便利商店的消費有爭議，當天伊跟網友邀約要
    性交易，後來伊反悔拒絕赴約，對方就要脅伊購買遊戲點數
    ，否則要殺害伊家人，因此不得不去刷卡，這三筆是被歹徒
    威脅消費的，伊當天有去報案，亦致電中國信託客服人員，
    告知信用卡遭盜刷等語資為抗辯。並聲明：中國信託之請求
    駁回。
三、原審為中國信託一部勝、敗判決，即判命甲○○應給付中國信
    託7,041元，及其中5,190元自109年2月16日起至清償日止，
    按週年利率百分之7.04計算之利息。兩造各就其受不利判決
    部分提起上訴，中國信託上訴聲明：㈠原判決不利於上訴人
    部分廢棄。㈡甲○○應再給付中國信託250,000元及自109年2月
    16日起至清償日止，按週年利率百分之7.04計算之利息。甲
    ○○上訴聲明：原判決不利其部分廢棄。上開廢棄部分，中國
    信託於第一審之訴駁回。兩造均答辯聲明：上訴駁回。
四、中國信託主張甲○○前向中國信託申請信用卡使用，業據提出
    信用卡申請書、約定條款及消費明細等為證，並為甲○○所不
    爭執，堪認為真實。另甲○○主張於108 年7 月6 日的三筆、
    刷卡金額共計25萬元、消費商家為新竹OK便利商店之消費，
    已經通知中國信託係因被脅迫而消費，其不應給付款項給新
    竹OK便利商店，中國信託之請求無理由等語。惟查：
（一）甲○○主張遭脅迫刷卡之情節縱使屬實，按持卡人依其與發
      卡機構所訂立之信用卡使用契約，取得使用信用卡向特約
      商店簽帳消費之資格，並對發卡機構承諾償付帳款，而發
      卡機構則負有代持卡人結帳，清償簽帳款項之義務。此種
      持卡人委託發卡機構付款之約定，具有委任契約之性質，
      倘持卡人選擇以循環信用方式繳款，就當期應償付之帳款
      僅繳付最低應繳金額，其餘應付款項由發卡機構先行墊付
      ，持卡人則依約定給付循環利息者，又具有消費借貨契約
      之性質。信用卡使用契約既具有委任契約之性質，則發卡
      機構處理信用卡簽帳款之清償債務事務時，依民法第五百
      三十五條規定，應依持卡人之指示為之。而持卡人在簽帳
      單上簽名，可視為請求代為處理事務之具體指示，若特約
      商店就簽帳單上之簽名是否真正，未盡核對之責，發卡機
      構竟對之為付款，其所支出之費用，尚難謂係必要費用，
      自難依民法第五百四十六條第一項規定向持卡人請求償還
      ，從而持卡人如主張信用卡係因遺失、被盜而被冒用、盜
      用，除發卡機構能證明持卡人有消費行為，或就其簽名之
      真正，特約商店已盡核對責任外，尚不得請求持卡人償還
      墊款，最高法院89年度台上字第1628號判決意旨參照。由
      是以觀，倘確係持卡人本人在簽帳單上簽名，則發卡機構
      依指示墊付款項後，即得請求持卡人返還該筆墊款。本件
      甲○○既不否認系爭三筆消費係其本人於新竹OK便利商店之
      簽帳，其簽帳單上之簽名既屬真正，則中國信託墊付款項
      後，請求甲○○償還墊款，已無不合。
（二）次觀之系爭信用卡約定條款第八條第三項約定：「三、持
      卡人於特約商店同意持卡人就原使用信用卡交易辦理退貨
      、取消交易、終止服務、變更貨品或其價格時，應向特約
      商店索取退款單，經查對無誤後，應於退款單上簽名確認
      ，並自行妥善保管退款單收執聯，以供查證之用。但經持
      卡人及特約商店同意，得以特約商店自行簽認，並以持卡
      人保留退貨憑證或其他足資證明文件之方式代之」、第十
      一條第一項約定：「一、持卡人如與特約商店就有關商品
      或服務之品質、數量、金額，或與委託辦理預借現金機構
      就取得金錢之金額有所爭議時，應向特約商店或委託辦理
      預借現金機構尋求解決，不得以此作為向貴行拒繳應付帳
      款之抗辯」等語（該條第二項係關於預定商品、預定服務
      之約定，第三項係關於郵購買賣或訪問販賣交易之約定，
      與本案情形無關）。由是以觀，兩造於信用卡使用契約已
      約定就甲○○與商店交易時所發生之法律爭執，與甲○○依信
      用卡契約指示中國信託代墊款之法律關係，應分別處理。
      甲○○與商店交易所生爭執，應由甲○○與商店自行解決，且
      縱使甲○○於消費簽帳單上簽名後欲撤銷其付款之指示，仍
      亦須經特約商店同意辦理退貨並取消交易，經甲○○向特約
      商店索取退款單（負向金額之簽帳）簽名確認後，始得取
      消付款委託之指示。亦即，甲○○與商店交易所生之事實上
      及法律上風險，應由甲○○自行承擔，不得轉嫁由中國信託
      負擔。是本件甲○○主張因受脅迫而欲取消交易，依據前開
      約定之內容，甲○○不得以該交易有瑕疵為由，對抗中國信
      託而拒繳應付款項。
（三）前開約款雖屬為中國信託為與不特定多數人締約所制訂之
      定型化契約條款，然信用卡制度係授與持卡人信用利益，
      以便利經濟流通、促進交易，為現代新交易型態，在達到
      上開目的同時，亦將附隨產生交易風險，該風險應在持卡
      人、特約商店及發卡銀行間合理分配。本件甲○○主張係於
      特約商店即新竹OK便利商店被脅迫而為系爭交易，惟系爭
      信用卡既為甲○○持有，而甲○○遭脅迫刷卡之風險並非中國
      信託所能控制，則倘確實發生遭脅迫刷卡之情事，其不利
      益即應由甲○○承擔。且新竹OK便利商店係公共場所，甲○○
      在屬於不特定多數人得公開出入之新竹OK便利商店，倘確
      有受脅迫之情事，衡情應有求助之機會，仍有可能控制或
      防止危險發生。綜上各情，應認甲○○及新竹OK便利商店關
      於系爭消費之控制風險能力均顯然高於中國信託，且中國
      信託較之新竹OK便利商店，更屬不知情之善意第三人，況
      中國信託僅提供支付工具，中國信託與特約商店間另有契
      約關係存在，中國信託倘於甲○○與特約商店交易有爭議時
      ，依甲○○之片面指示，就個別消費任意停止墊款予特約商
      店，亦可能使中國信託陷於與特約商店間之履約爭議，且
      無異將甲○○與新竹OK便利商店間交易糾紛之不利益，轉嫁
      由中國信託承擔，亦失事理之平。綜上各情，堪認系爭信
      用卡約定條款上揭約定並無顯失公平之處。
（四）甲○○雖主張：其於刷卡同日打電話給中國信託客服人員告
      知該三筆消費係在脅迫下所為，停止付款云云。惟查，依
      據兩造間信用卡使用契約，由甲○○委任中國信託處理使用
      信用卡交易帳款之清償事宜（系爭信用卡約定條款第六條
      參照）。因此，甲○○在申辦信用卡時即指示中國信託依其
      消費款項代墊清償。此一指示係概括指示中國信託代為墊
      付上訴人之刷卡交易帳款。易言之，甲○○自始僅有一墊款
      委託指示（即辦卡時之墊款委託指示）。此後甲○○於委任
      關係存續期間，依法僅有得隨時終止之權利（民法第五百
      四十九條第一項），並依上開說明，甲○○倘與商店交易（
      各筆簽帳）所生爭執，應由甲○○與商店自行解決，欲撤銷
      其付款之指示，須經特約商店同意辦理退貨並取消交易，
      經甲○○向特約商店索取退款單（負向金額之簽帳）簽名確
      認後，始得取消付款委託之指示（已如前述）。否則，甲
      ○○並無得就各筆簽帳墊款指示為個別任意撤回或撤銷之權
      利。從而，甲○○縱使以電話向中國信託客服人員告知可能
      有脅迫之狀況，均與兩造間信用卡使用契約之上開約定不
      符，不生撤回或撤銷系爭三筆消費款簽帳墊款指示之效力
      。且至言詞辯論終結前，甲○○均未就上開三筆消費與消費
      店家新竹OK便利商店提出爭議處理。因此，中國信託僅須
      依善良管理人之注意義務，確認甲○○有在信用卡消費確認
      單上親自簽名後，即得本於上開委任關係，逕為代墊款之
      行為。
（五）綜上，甲○○主張遭脅迫為系爭簽帳，縱使屬實，然依據兩
      造信用卡約定條款，信用卡簽帳消費付款之指示非經特約
      商店同意不能任意撤回，是中國信託以善良管理人之注意
      ，根據甲○○親簽之簽帳單於入帳日付款予特約商店，並依
      約請求甲○○償還此筆欠款，即無不合。甲○○自不得以其受
      第三人脅迫為系爭消費為由，拒絕支付系爭款項。
五、綜上所述，中國信託依信用卡契約關係，請求甲○○給付257,
    041元及其中255,190元自109年2月16日起至清償日止，按年
    利率7.04計算之利息，為有理由，應予准許。是中國信託提
    起上訴請求甲○○再給付250,000元及自109年2月16日起至清
    償日止按年息7.04%計算之利息，為有理由。原審就上開應
    准許部分，為中國信託敗訴之判決，尚有未洽，中國信託上
    訴論旨指摘原判決此部分不當，求予廢棄改判，為有理由，
    爰由本院廢棄改判如主文第2項所示；原審就上開部分准許
    部分，為甲○○敗訴之判決，核無不合，甲○○上訴意旨指摘原
    判決此部分不當，求予廢棄改判，為無理由，應予駁回其上
    訴。
六、本件事證已臻明確，兩造其餘攻擊防禦方法及所提之證據，
    經核與判決之結果不生影響，爰不逐一論述，附此敘明。
七、據上論結，本件中國信託之上訴為有理由，甲○○之上訴為無
    理由。爰依法判決如主文。
中　　華　　民　　國　　111 　年　　5 　　月　　19　　日
                  民事第三庭審判長法　官　周玉羣
                                  法　官　張世聰
                                  法　官　張益銘
　　　　　　　　　　　　　　　　　
上列正本證明與原本無異。
不得上訴。
中　　華　　民　　國　　111 　年　　5 　　月　　19　　日
                                  書記官　李毓茹